臺灣高等法院高雄分院刑事判決        99年度交上訴字第27號
上  訴  人  臺灣高雄地方法院檢察署檢察官
上  訴  人
即  被  告  李家馨
選任辯護人  謝依良律師
被      告  傅佑庠
選任辯護人  陳裕文律師
            侯勝昌律師
            朱淑娟律師
上列上訴人因被告業務過失致死等案件，不服臺灣高雄地方法院
98年度交易字第16號中華民國99年2 月12日第一審判決（起訴案
號：臺灣高雄地方法院檢察署97年度偵續二字第6 號，移送併辦
案號：同署98年度偵字第12795 號），提起上訴，本院判決如下
：
     主  文
原判決關於李家馨部分撤銷。
李家馨犯過失致人於死罪，處有期徒刑拾月；減為有期徒刑伍月
，如易科罰金，以銀元參佰元即新臺幣玖佰元折算壹日。
傅佑庠部分上訴駁回。
     事  實
一、緣傅佑庠（由本院判決無罪，詳後述）於民國94年9 月24日
    下午1 時15分許，駕駛5J－215 號營業用半聯結車（下簡稱
    B 車）沿國道一號高速公路南向中線車道行近359.95公里處
    附近，適林育仕（業經法院判決過失傷害罪刑確定）駕駛03
    83－FA號自小客車（下簡稱A 車）同向行駛於國道一號高速
    公路外線車道，欲變換車道進入傅佑庠駕駛之B 車前方行駛
    ，竟疏未注意保持安全距離及間隔，林育仕駕駛之A 車左後
    方即與傅佑庠駕駛之B 車右前方腳踏板擦撞，林育仕駕駛之
    A 車即先橫向在傅佑庠駕駛之B 車前方。又李家馨駕駛ZX－
    1389號自小客車（下簡稱D 車）於該時以時速約80至90公里
    之速度行駛在傅佑庠駕駛之B 車後方，李家馨本應注意車輛
    行駛時，應與前車保持安全距離，並隨時注意車前狀況、採
    取必要之安全措施，而依當時天候晴、日間自然光線、視距
    良好、路面狀況乾燥無缺陷，並無不能注意之情形，竟疏未
    注意與傅佑庠駕駛之B 車保持安全距離，李家馨猝見傅佑庠
    駕駛之B 車煞車，因一時無法煞停，遂變換進入內線車道閃
    避，惟仍未減速行駛，適蔡慈云（已經法院判決無罪確定）
    駕駛7S－7855號自小客貨車（下簡稱C 車）載子女曾泓斌、
    曾俞晴於該時行駛在傅佑庠駕駛之B 車前方，蔡慈云因驟聞
    後方有碰撞聲響，正欲自中線車道變換進入內線車道，李家
    馨猝見後，為閃避行駛在前由蔡慈云駕駛之C 車，李家馨駕
    駛之D 車即在傅佑庠駕駛之B 車前方向右偏閃駛入中線車道
    ，然李家馨駕駛之D 車左前車頭仍撞擊蔡慈云駕駛之C 車後
    方保險桿，蔡慈云駕駛之C 車受此衝撞之力道過大，致失控
    而偏左衝越中央分隔島而闖入對向即北上車道，並撞擊北上
    車道由陳義可所駕駛ZT－1380號自小貨車（下稱E 車），造
    成陳義可因顱內及胸腔出血，未及送醫死亡，蔡慈云受有左
    額頭裂傷、左上臂裂傷、左手肘裂傷、頸部挫傷，曾泓斌則
    受有頭部外傷併腦挫傷硬腦膜上出血、硬腦膜下出血、顱骨
    缺損等傷害。其後，林育仕駕駛之A 車橫向越過傅佑庠駕駛
    之B 車，進入內線車道停止在中央分隔島即蔡慈云駕駛之C
    車衝越處，另傅佑庠駕駛之B 車駛向外線車道停止在外線車
    道上即李家馨駕駛之D 車煞痕起點處，李家馨駕駛之D 車則
    駛入外線車道，再由外線車道偏左失控滑行至中央分隔島後
    停止，嗣李家馨於車禍發生後留在現場，並於犯罪遭發覺前
    向到場處理警員自承駕車肇事及接受裁判。
二、案經蔡慈云、曾泓斌、陳義可之配偶蔡麗玲訴請臺灣高雄地
    方法院檢察署檢察官偵查起訴及移送併辦。
     理  由
壹、有罪部分
一、證據能力之說明：內政部警政署刑事警察局鑑定書、國立交
    通大學行車事故鑑定意見書固係被告以外之人於審判外之陳
    述，但已經檢察官、被告、辯護人於準備程序同意作為證據
    ，且於言詞辯論終結前亦未聲明異議，本院審酌上開鑑定均
    無其他證據可認有錯誤性及虛偽性之可能，是依該書面陳述
    作成時之情況，即認為適當，依刑事訴訟法第159 條之5 第
    2 項規定，自得為證據。
二、訊據上訴人即被告（下稱被告）李家馨否認有過失傷害及過
    失致人於死犯行，辯稱其與傅佑庠駕駛之B 車有保持安全距
    離，但遭後面未保持安全距離之車輛追撞，其駕駛之D 車因
    而向右失控打滑、旋轉後撞到護欄停止，其並無過失等語。
三、經查：
    (一)被告李家馨駕駛之D 車於事實欄所載時、地行駛於被告傅
      佑庠駕駛之B 車後方，該時蔡慈云駕駛之C 車及林育仕駕
      駛之A 車分別行駛於被告傅佑庠駕駛之B 車前方、右方；
      再林育仕駕駛之A 車因疏未注意保持安全距離及間隔，貿
      然變換車道欲進入被告傅佑庠駕駛之B 車前方行駛，林育
      仕駕駛之A 車左後方即與被告傅佑庠駕駛之B 車右前方腳
      踏板擦撞，林育仕駕駛之A 車即橫在被告傅佑庠駕駛之B
      車前方，另蔡慈云因驟聞後方有碰撞聲響，正欲變換進入
      內線車道，其後在中線車道受他車衝撞而偏左失控衝越中
      央分隔島而闖入對向即北上車道，並撞擊北上車道由陳義
      可所駕駛之E 車，造成陳義可因顱內及胸腔出血，未及送
      醫死亡，蔡慈云受有左額頭裂傷、左上臂裂傷、左手肘裂
      傷、頸部挫傷，蔡慈云之子曾泓斌則受有頭部外傷併腦挫
      傷硬腦膜上出血、硬腦膜下出血、顱骨缺損等傷害。又被
      告李家馨駕駛之D 車於被告傅佑庠駕駛之B 車與林育仕駕
      駛之A 車撞擊後，最後自外線車道偏左失控滑行至中央分
      隔島後停止，隨後林育仕駕駛之A 車橫向越過傅佑庠駕駛
      之B 車後，則進入內線車道停止在中央分隔島蔡慈云駕駛
      之C 車衝越處，另傅佑庠駕駛之B 車則駛向外線車道停止
      在外線車道上李家馨駕駛之D 車煞痕起點處等事實，業據
      證人林育仕於原審及本院審理中結證稱其駕駛之A 車原行
      駛於外線車道，被告傅佑庠駕駛之B 車行駛在中線車道，
      而後其駕駛之A 車與被告傅佑庠駕駛之B 車發生撞擊，其
      車先橫越被告傅佑庠駕駛之B 車，再進入內線車道擦撞中
      央分隔島後停止等語（見原審卷1 第29－31頁、本院卷2
      第82頁），證人蔡慈云於原審及本院審理中結證稱其駕駛
      之C 車原行駛於中線車道，後方係被告傅佑庠駕駛之B 車
      ，其聽聞被告傅佑庠駕駛之B 車與林育仕駕駛之A 車撞擊
      後，即進入內線車道，其後受他車衝撞而失控偏左衝越中
      央分隔島而闖入對向即北上車道，並撞擊北上車道由陳義
      可所駕駛之E 車，造成其與子曾泓斌受傷等語（見原審卷
      1 第26－29頁、本院卷2 第55頁），並有臺灣高雄地方法
      院檢察署相驗屍體證明書、驗斷書、曾泓斌長庚醫院診斷
      證明書、蔡慈云健仁醫院診斷證明書、道路交通事故現場
      圖、道路交通事故調查報告表(一)、(二)、現場及車輛受損照
      片、本院97年度交上易字第85號刑事判決附卷可稽（見相
      驗卷第5 －12頁、偵查卷1 第4 、5 、20－24、51－67頁
      、原審卷1 第38－42頁）；再者，被告李家馨亦坦承駕駛
      D 車原行駛在中線車道，前方係被告傅佑庠駕駛之B 車，
      被告傅佑庠亦坦承駕駛B 車原行駛中線車道，並與行駛外
      線車道由林育仕駕駛之A 車發生撞擊之情；是上開各情均
      堪以認定。
    (二)蔡慈云駕駛之C 車右後方保險桿因受被告李家馨駕駛之D
      車左前角推撞之力道過大，致失控而偏左衝越中央分隔島
      而闖入對向即北上車道之情，有下列各點可證：
      1.依道路交通事故現場圖所示，蔡慈云駕駛之C 車自中線
        車道起至衝越中央分隔島處止，留有左、右煞車痕各長
        約37.4公尺、38公尺，且蔡慈云駕駛之C 車衝越中央分
        隔島闖入北上內線車道後，先後與陳義可駕駛之E 車及
        尤瑞敏駕駛之A2－5009號車（即G 車）撞擊後，蔡慈云
        駕駛之C 車前半車身朝東北方向斜停放在北上內線車道
        上、後半車身朝西南方向停放在中央分隔島上；又觀諸
        蔡慈云駕駛之C 車之車損照片所示，其左側車頭、車身
        嚴重扭曲毀損、後車門板掉落（見偵查卷1 第51、63、
        64、65頁），且扣案之蔡慈云駕駛之C 車後塑膠保險桿
        靠近左側轉角處有明顯凹陷痕跡、後鐵製保險桿靠近左
        側及中間部位發現有明顯凹陷痕跡，此亦有內政部警政
        署刑事警察局鑑定書在卷可參（見偵查卷3 第120 頁）
        ；綜上各情，依蔡慈云駕駛之C 車猝然自中線車道失控
        及車輛毀損情形判斷，蔡慈云駕駛之C 車應係行駛中線
        車道時，因受外力強力撞擊而失控向左衝越中央分隔島
        。
      2.衡諸常情，被告傅佑庠駕駛之B 車先與林育仕駕駛之A
        車發生撞擊後，被告傅佑庠駕駛之B 車應會採取煞停之
        措施，而蔡慈云駕駛之C 車原即行駛在被告傅佑庠駕駛
        之B 車前方，蔡慈云駕駛之C 車於聽聞後方有撞擊聲後
        ，蔡慈云駕駛之C 車即變換內線車道，當無減速之理，
        是蔡慈云駕駛之C 車與被告傅佑庠駕駛之B 車二者速度
        相對增減之下，被告傅佑庠駕駛之B 車自應無追撞蔡慈
        云駕駛之C 車之可能。再參以林育仕駕駛之A 車橫向越
        過被告傅佑庠駕駛之B 車後，進入內線車道停止在中央
        分隔島蔡慈云駕駛之C 車衝越處，足見蔡慈云駕駛之C
        車先失控衝越中央分隔島後，林育仕駕駛之A 車始停止
        在中央分隔島處，亦可佐被告傅佑庠駕駛之B 車與林育
        仕駕駛之A 車發生撞擊後，該二車之車速均低於蔡慈云
        駕駛之C 車速度，蔡慈云駕駛之C 車應無可能遭被告傅
        佑庠駕駛之B 車追撞。至依道路交通事故現場圖所示，
        蔡慈云駕駛之C 車與被告傅佑庠駕駛之B 車之煞車痕起
        點雖約一致，依上開說明，尚不得據此即認蔡慈云駕駛
        之C 車係遭被告傅佑庠駕駛之B 車撞擊而失控衝越中央
        分隔島。
      3.復依道路交通事故現場圖所示，被告李家馨駕駛之D 車
        停止時車頭略偏西北方，右車尾碰觸中央分隔島內側護
        欄，自車頭左前方內側車道延伸至外側車道有二道煞車
        痕各長約25.4公尺及27.4公尺，而被告傅佑庠駕駛之B
        車最後停止於外線車道時，其車頭及拖車前半部停止處
        約與被告李家馨駕駛之D 車開始煞車所留下之煞車痕重
        疊，足見被告李家馨駕駛之D 車見前方被告傅佑庠駕駛
        之B 車煞車後，曾超越被告傅佑庠駕駛之B 車，並先至
        內線車道，且被告李家馨駕駛之D 車自內線車道失控滑
        至中線車道再向內線車道停止。依此判斷，被告李家馨
        駕駛之D 車應有可能撞擊蔡慈云駕駛之C 車。
      4.原審法院95年度交易字第193 號蔡慈云過失致死等案件
        審理中，曾將(1)蔡慈云駕駛之C 車銀色原漆、白色原漆
        、右前不鏽鋼保險桿附著之白色漆痕、右前不鏽鋼保險
        桿下方地面拾起之白漆片；(2)被告李家馨駕駛之D 車板
        金撞擊外翻處之板金內層白色漆、板金撞擊外翻處之板
        金外層白色漆；(3)被告傅佑庠駕駛之B 車前保險桿紅丹
        漆、右腳踏板黑色漆痕、左前保險桿下方烤漆；(4)林育
        仕駕駛之A 車黑色原漆；(5)扣案之被告李家馨駕駛之D
        車前保險桿、後車門板、右後板金、左前葉子板；(6)扣
        案之蔡慈云駕駛之C 車後塑膠保險桿、前鐵製保險桿、
        後鐵保險桿；一併送內政部警政署刑事警察局鑑定，經
        該局以鏡檢法（外觀比對）、紅外線光譜分析法、掃瞄
        式電子顯微鏡／X 射線能譜分析法、熱裂解氣相層析／
        質譜分析法等方式比對結果，認：
        (1)蔡慈云駕駛之C 車銀色原漆、白色原漆、右前不鏽鋼
          保險桿下方地面拾起之白漆片、被告李家馨駕駛之D
          車板金撞擊外翻處之板金內層白色漆、板金撞擊外翻
          處之板金外層白色漆、被告傅佑庠駕駛之B 車前保險
          桿紅丹漆、林育仕駕駛之A 車黑色原漆，其上均未發
          現外來漆狀物，被告傅佑庠駕駛之B 車左前保險桿下
          方烤漆擦附有微量外來灰色漆狀物。
        (2)採自蔡慈云駕駛之C 車右前不鏽鋼保險桿附著之白色
          漆痕與採自被告李家馨駕駛之D 車板金撞擊外翻處之
          板金內層白色漆、板金撞擊外翻處之板金外層白色漆
          均不相似。
        (3)扣案之被告李家馨駕駛之D 車後車門板、右後板金未
          發現擦附外來可疑漆狀物。
        (4)扣案之蔡慈云駕駛之C 車後鐵製保險桿中間部位凹陷
          處附著有微量外來白色漆狀物與採自扣案之被告李家
          馨駕駛之D 車前保險桿、左前葉子板上之白色層所檢
          出之成分不同。
        (5)扣案之蔡慈云駕駛之C 車後塑膠保險桿靠近左側轉角
          處有明顯凹陷痕跡，並擦附有外來黑色膠質物質；扣
          案之被告李家馨駕駛之D 車前保險桿靠近下半部黑色
          膠質左側部位有一破損痕跡；扣案之蔡慈云駕駛之C
          車後塑膠保險桿擦附有外來黑色膠質物質與扣案之被
          告李家馨駕駛之D 車前保險桿下半部黑色膠質顏色相
          似，且扣案之蔡慈云駕駛之C 車後塑膠保險桿擦附有
          外來黑色膠質物質檢出聚丙烯樹脂、填充劑滑石等成
          分，扣案之被告李家馨駕駛之D 車前保險桿下半部黑
          色膠質檢出聚丙烯樹脂、填充劑滑石等成分，亦屬相
          似。
        此有扣押物品清單、採證照片及內政部警政署刑事警察
        局鑑定書在卷可參（見偵查卷3 第96－126 頁）。足見
        蔡慈云駕駛之C 車與被告李家馨駕駛之D 車、被告傅佑
        庠駕駛之B 車及林育仕駕駛之A 車彼此間並無互相比鑑
        之漆狀物，僅有蔡慈云駕駛之C 車後塑膠保險桿擦附有
        外來黑色膠質物質與被告李家馨駕駛之D 車前保險桿下
        半部黑色膠質之顏色及成分相似。
      5.依被告李家馨駕駛之D 車車損照片所示及內政部警政署
        刑事警察局鑑定書、國立交通大學行車事故鑑定意見書
        所載（見偵查卷1 第55、56頁、偵查卷3 第96－126 頁
        、偵查卷4 第25－27頁、偵查卷5 第31頁），被告李家
        馨駕駛之D 車之前保險桿靠近下半部黑色膠質左側部位
        有一破損痕跡，外觀狀似遭特定高度外凸尖銳物由右至
        左往外切割，而自內部審視，可察知係保險桿猛力撞擊
        片狀外物而全面內陷，以致車身內部尖銳零件外戳所致
        ，且前保險桿白色上部亦有表面明顯擦痕與角落裂縫，
        是被告李家馨駕駛之D 車之左前保險桿部位顯曾經撞擊
        。再參以扣案之蔡慈云駕駛之C 車右後塑膠保險桿有明
        顯凹陷痕跡，且擦附有外來黑色膠質物質，該擦附外來
        之黑色膠質物質與扣案之被告李家馨駕駛之D 車前保險
        桿下半部黑色膠質顏色及成分均相似，亦同前述，足認
        被告李家馨駕駛之D 車左前保險桿應係與蔡慈云駕駛之
        C 車右後塑膠保險桿發生撞擊。至內政部警政署刑事警
        察局鑑定書固記載因塑橡膠證物係屬類化性證物，其成
        分相似者多（見偵查卷3 第125 頁），而被告李家馨駕
        駛之D 車左前保險桿與蔡慈云駕駛之C 車右後保險桿之
        相對高度固無任何資料可佐，且被告李家馨駕駛之D 車
        因已出賣，事實上亦無從調查；然參諸蔡慈云駕駛之C
        車右後保險桿與被告李家馨駕駛之D 車左前保險桿均於
        本件車禍發生撞擊，且蔡慈云駕駛之C 車後塑膠保險桿
        擦附有外來黑色膠質物質，並與被告李家馨駕駛之D 車
        前保險桿下半部黑色膠質之顏色及成分均相似，復無其
        他證據資料足佐蔡慈云駕駛之C 車於本件車禍前曾與他
        車發生撞擊事故，是蔡慈云駕駛之C 車右後塑膠保險桿
        應有受被告李家馨駕駛之D 車左前保險桿所撞擊，應可
        認定。
      綜上各節，被告李家馨駕駛之D 車在傅佑庠駕駛之B 車前
      方向左偏閃駛入中線車道，並撞擊蔡慈云駕駛之C 車後方
      保險桿，蔡慈云駕駛之C 車因遭推撞之力道過大，致失控
      而偏左衝越中央分隔島而闖入對向即北上車道，應可認定
      。
    (三)被告李家馨固辯稱其見前方被告傅佑庠駕駛之B 車煞車後
      ，其亦隨即煞車，但遭後面車輛追撞，其駕駛之D 車因而
      向外線車道失控打滑、旋轉，再由外線車道、中線車道至
      內線車道停止，其並無過失等語。然參諸：
      1.依道路交通事故現場圖所示，被告李家馨駕駛之D 車於
        外線車道偏左失控滑行之前，路面上並無遺留被告李家
        馨駕駛之D 車之煞車痕跡，足認被告李家馨見被告傅佑
        庠駕駛之B 車煞車後，並未採取煞車及減速之措施，被
        告李家馨辯稱其見前方被告傅佑庠駕駛之B 車煞車後，
        其亦隨即煞車一節，即無可採。
      2.被告李家馨駕駛之D 車見前方被告傅佑庠駕駛之B 車煞
        車後，未採取煞車安全措施，而係超越被告傅佑庠駕駛
        之B 車，並先至中線車道撞擊蔡慈云駕駛之C 車後，再
        至外線車道而失控滑向內線車道停止，已如前述。被告
        李家馨固辯稱其駕駛之之D 車因遭後車追撞等語，然衡
        諸被告李家馨駕駛之D 車原係在中線車道行駛，倘見被
        告傅佑庠駕駛之B 車煞車後，亦正常採煞車措施，旋遭
        後方車輛追撞，衡情，李家馨駕駛之D 車當無可能僅造
        成右後角保險桿以上部位一處凹陷破裂毀損，車後其他
        部位則無受撞毀損？且被告李家馨駕駛之D 車倘確遭後
        方車輛猛力撞擊右後角保險桿以上部位，依常情，被告
        李家馨駕駛之D 車應無可能向右失控滑行之可能；再依
        被告李家馨駕駛之D 車停止後之現場照片所示（見偵查
        卷1 第55頁），被告李家馨駕駛之D 車後保險桿高度適
        與中央分隔島之護欄高度相當，是該右後角保險桿以上
        部位凹陷破裂毀損亦顯非撞擊護欄所致。又國立交通大
        學行車事故鑑定意見書同認依被告李家馨駕駛之D 車後
        車門下板彎折情狀、角度觀之，非遭後車追撞所能造成
        ，應以該車行駛時急轉彎或甩尾過程中與外凸物撞擊而
        外翻較為可能之意見（見偵查卷4 第26－27頁）。是被
        告李家馨所辯其駕駛之D 車遭後車追撞，因而向外線車
        道失控打滑、旋轉，再由外線車道、中線車道至內線車
        道停止一節，即無可採。
      3.衡諸被告李家馨駕駛之D 車見前方被告傅佑庠駕駛之B
        車煞車後，本應採取煞車及減速安全措施，詎被告李家
        馨駕駛之D 車未採此作為，而係超越被告傅佑庠駕駛之
        B 車，因而在中線車道撞擊蔡慈云駕駛之C 車，被告李
        家馨所為已有違一般常情。再參以被告李家馨於警詢時
        ，先自承行車速度為時速90至100 公里，並與前方被告
        傅佑庠駕駛之B 車相距約1 台大卡車等語，隨後則改稱
        行車速度為時速60至70公里，與前方被告傅佑庠駕駛之
        B 車相距約100 公尺等語（見偵查卷1 第34－36頁）。
        然依高速公路及快速公路交通管制規則第6 條第1 項第
        1 款規定，小型車行駛高速公路，前後兩車間之行車安
        全距離，在正常天候狀況下，為車輛速率之每小時公里
        數值除以二，單位為公尺。是被告李家馨駕駛之D 車之
        行車速度縱為時速90至100 公里，被告李家馨駕駛之D
        車與被告傅佑庠駕駛之B 車間之安全距離僅需45至50公
        尺，倘被告李家馨駕駛之D 車與被告傅佑庠駕駛之B 車
        相距約100 公尺，被告李家馨見被告傅佑庠駕駛之B 車
        煞車後，自有安全距離可以煞停，但被告李家馨見被告
        傅佑庠駕駛之B 車煞車後，並未採取煞車之措施，反而
        超越被告傅佑庠駕駛之B 車，足認被告李家馨所稱其與
        被告傅佑庠駕駛之B 車相距約100 公尺一節，與事實不
        符，被告李家馨駕駛之D 車因與被告傅佑庠駕駛之B 車
        未保持保持安全距離而不及煞停，故超越被告傅佑庠駕
        駛之B 車，因而在中線車道撞擊蔡慈云駕駛之C 車，較
        屬可採。
      綜合上情以觀，被告李家馨駕駛之D 車因與被告傅佑庠駕
      駛之B 車未保持保持安全距離，見被告傅佑庠駕駛之B 車
      煞車後，乃未煞車及減速，而係超越被告傅佑庠駕駛之B
      車，因而在中線車道撞擊蔡慈云駕駛之C 車，至堪明確。
    (四)按汽車在同一車道行駛時，除擬超越前車外，後車與前車
      之間應保持隨時可以煞停之距離；汽車行駛時，駕駛人應
      注意車前狀況，並隨時採取必要之安全措施；道路交通安
      全規則第94條第1 項、第3 項分別定有明文。被告李家馨
      既考領有汽車駕駛執照，應熟知上開規定，而當時天候晴
      、日間自然光線、視距良好、路面狀況乾燥無缺陷，已經
      道路交通事故調查報告表(一)、(二)載明，被告李家馨復無不
      能注意之情形，竟疏未注意與被告傅佑庠駕駛之B 車保持
      隨時可以煞停之距離，故見被告傅佑庠駕駛之B 車煞車後
      ，因無法及時煞停，遂變換進入內線車道閃避，復疏未注
      意車前狀況及隨時採取必要之安全措施，仍貿然以高速行
      駛，因而在中線車道撞擊蔡慈云駕駛之C 車致失控而偏左
      衝越中央分隔島而闖入對向即北上車道，並撞擊北上車道
      由陳義可所駕駛E 車，造成陳義可因顱內及胸腔出血，未
      及送醫死亡，蔡慈云受有左額頭裂傷、左上臂裂傷、左手
      肘裂傷、頸部挫傷，曾泓斌則受有頭部外傷併腦挫傷硬腦
      膜上出血、硬腦膜下出血、顱骨缺損等傷害，被告李家馨
      有過失責任，且被告李家馨之過失責任與陳義可死亡及蔡
      慈云、曾泓斌受傷間有因果關係，至為顯明。
    綜上所述，被告李家馨過失致人於死以及過失傷害犯行，事
    證明確，足堪認定。
四、按行為後法律有變更者，適用行為時之法律。但行為後之法
    律有利於行為人者，適用最有利於行為人之法律，刑法第2
    條第1 項定有明文。經查，被告李家馨行為後，刑法第41條
    第1 項前段已於95年7 月1 日修正公布施行，依修正後刑法
    第41條第1 項前段規定：「犯最重本刑為五年以下有期徒刑
    以下之刑之罪，而受六個月以下有期徒刑或拘役之宣告者，
    得以新臺幣一千元、二千元或三千元折算一日，易科罰金。
    」，而修正前刑法第41條第1 項前段係規定：「犯最重本刑
    為5 年以下有期徒刑以下之刑之罪，而受6 個月以下有期徒
    刑或拘役之宣告，因身體、教育、職業、家庭之關係或其他
    正當事由，執行顯有困難者，得以1 元以上3 元以下折算一
    日，易科罰金。」，且依修正前罰金罰鍰提高標準條例第2
    條前段規定，就其原定數額提高為100 倍折算1 日，則刑法
    第41條第1 項修正前之易科罰金折算標準，應以銀元100 元
    、200 元、300 元折算1 日，經折算為新臺幣後，應以新臺
    幣300 元、600 元、900 元折算為1 日。經比較修正前後之
    易科罰金折算標準，即以修正前之規定較有利於被告李家馨
    。
五、核被告李家馨所為，係犯刑法第276 條第1 項之過失致人於
    死罪及同法第284 條第1 項前段之過失傷害罪。被告李家馨
    以一過失行為同時觸犯上開數罪名，為想像競合犯，應依刑
    法第55條規定從較重之過失致人於死罪處斷。又公訴人雖僅
    就過失傷害犯行部分起訴，過失致人於死犯行部分則未經起
    訴，但想像競合犯為裁判上一罪，檢察官就犯罪事實一部起
    訴，依刑事訴訟法第267 條規定，其效力及於全部，法院自
    屬有權一併審理，附此敘明。再被告李家馨於車禍發後留在
    現場，並於犯罪遭發覺前向到場處理警員自承駕車肇事及接
    受裁判，此有內政部警政署國道公路警察局第五警察隊98
    年5 月13日公警五交字第0980502876號函載明（見原審交易
    卷1 第48頁），被告李家馨應符合自首要件，乃依刑法第62
    條規定減輕其刑。
六、原審據以論處被告李家馨罪刑，固非無見。惟查，被告李家
    馨應符合自首要件，原審未及審酌，即有未當。被告李家馨
    上訴意旨否認犯罪，檢察官上訴意旨以原判決量刑過輕，均
    指摘原判決不當，為無理由，惟原判決既有上開可議之處，
    仍應由本院將原判決關於被告李家馨部分撤銷改判。爰審酌
    被告李家馨前未曾犯罪，有被告前案紀錄表在卷足憑，本件
    係因駕車過失肇禍，惟被告李家馨因過失致告訴人蔡慈云、
    曾泓斌受傷及被害人陳義可死亡，造成損害非輕，且犯後迄
    未賠償被害人陳義可之家屬及告訴人蔡慈云、曾泓斌而達成
    和解等一切情狀，量處宣告刑有期徒刑10月，又被告李家馨
    犯罪時間係在96年4 月24日以前，合於中華民國九十六年罪
    犯減刑條例第2 條第1 項第3 款之規定，且非同條例第3 條
    所定不得減刑之罪，故依法減其宣告刑二分之一，併諭知如
    易科罰金之折算標準。
貳、無罪部分
一、公訴意旨略以：被告傅佑庠係營業用半聯結車駕駛，為從事
    業務之人，於94年9 月24日下午1 時許，駕駛B 車沿國道一
    號高速公路由北往南行駛，本應注意駕駛大型車輛應行駛於
    外側車道，卻持續駕駛B 車於中線車道一段時間，致影響高
    速公路往來之安全。又同日下午1 時15分許，被告傅佑庠駕
    駛B 車行經國道一號高速公路359.95公里處，本應注意與前
    車保持保持隨時可煞停之距離，且應注意車前狀況及隨時採
    取必要之安全措施，而依當時天候情、日間自然光線等情形
    ，並無不能注意之情事，竟疏未注意及此，被告傅佑庠駕駛
    之B 車與被告李家馨駕駛之D 車乃先後追撞蔡慈云駕駛之C
    車，蔡慈云駕駛之C 車因衝擊力道過大，翻越中央分隔島而
    闖入對向車道，而與陳義可駕駛之E 車發生撞擊，致蔡慈云
    及乘客曾泓斌分別受有傷害。因認被告傅佑庠涉犯刑法第
    284 條第2 項業務過失傷害罪。
二、公訴人認被告傅佑庠涉犯刑法第284 條第2 項業務過失傷害
    罪，係以被告傅佑庠、李家馨之陳述、證人林育仕之證述及
    卷附道路交通事故現場圖、道路交通事故調查報告表、現場
    照片、診斷證明書、國立交通大學行車事故鑑定見書等，資
    為論據。
三、惟訊據被告傅佑庠否認有業務過失傷害犯行，辯稱肇事地點
    前原係二線道，其係行駛在外側車道，近肇事地點即變成三
    線道，而肇事地點接近交流道出口匣道，其因要繼續往前行
    駛，為免佔用下匣道之車道，故未變換至外側車道，又其與
    林育仕駕駛之A 車發生擦撞後，就立即踩煞車並將方向盤往
    右邊打，並未撞擊蔡慈云駕駛之C 車，其並無過失等語。
四、經查，本件交通事故係起因於證人林育仕駕駛A 車違規變換
    車道，致被告傅佑庠駕駛之B 車煞車及發生撞擊，而被告李
    家馨駕駛之D 車因未與前方由被告傅佑庠駕駛之B 車保持安
    全距離，亦疏未注意採取減速之安全措施，被告李家馨駕駛
    之D 車因而撞擊蔡慈云駕駛C 車使衝越中央分隔島，造成蔡
    慈云、曾泓斌受傷及陳義可死亡，均已如前述；又被告傅佑
    庠駕駛之B 車行駛中線車道，固屬違反規定，然林育仕駕駛
    之A 車變換車道倘依規定保持安全距離，而被告李家馨駕駛
    之D 車倘與被告傅佑庠駕駛之B 車保持安全距離及採取減速
    之安全措施，將不致發生蔡慈云、曾泓斌受傷及陳義可死亡
    之結果，是傅佑庠駕駛B 車之違規行為自與陳義可死亡及蔡
    慈云、曾泓斌受傷之結果間無相當因果關係，即不得令被告
    傅佑庠承擔業務過失傷害之罪責。此外，復查無其他積極證
    據足認被告傅佑庠有業務過失傷害之犯行，被告傅佑庠之犯
    罪即屬不能證明。
五、原審以不能證明被告傅佑庠犯罪而諭知無罪之判決，核無不
    合，檢察官上訴意旨，指摘原判決不當，為無理由，應予駁
    回。
六、臺灣高雄地方法院檢察署檢察官另以99年度偵字第8206號移
    送併辦意旨略以：被告傅佑庠係營業用半聯結車駕駛，為從
    事業務之人，於94年9 月24日下午1 時許，駕駛B 車沿國道
    一號高速公路由北往南行駛，本應注意駕駛大型車輛應行駛
    於外側車道，卻持續駕駛B 車於中線車道一段時間，致影響
    高速公路往來之安全。又同日下午1 時15分許，被告傅佑庠
    駕駛B 車行經國道一號高速公路359.95公里處，本應注意與
    前車保持保持隨時可煞停之距離，且應注意車前狀況及隨時
    採取必要之安全措施，而依當時天候情、日間自然光線等情
    形，並無不能注意之情事，竟疏未注意及此，被告傅佑庠駕
    駛之B 車與被告李家馨駕駛之D 車乃先後追撞蔡慈云駕駛之
    C 車，蔡慈云駕駛之C 車因衝擊力道過大，翻越中央分隔島
    而闖入對向車道，而與陳義可駕駛之E 車發生撞擊，致陳義
    可因顱內及胸腔出血而當場死亡。因認被告傅佑庠涉犯刑法
    第276 條第2 項業務過失致死罪，且與被告傅佑庠經起訴部
    分具有想像競合犯之裁判上一罪關係，為起訴效力所及，故
    移送併予審理。惟檢察官就犯罪事實一部起訴者，其效力及
    於全部，係指已起訴之部分及未起訴之部分均應構成犯罪，
    並且有實質上一罪或裁判上一罪之關係者而言，若檢察官起
    訴之事實，經法院審理結果，認為無罪，即與未經起訴之其
    他事實不發生關連，自無一部效力及於全部之可言。被告傅
    佑庠被訴涉犯刑法第284 條第2 項前段之業務過失傷害罪部
    分，已經本院認不能證明犯罪而為無罪之諭知，已如前述，
    是被告傅佑庠經移送併辦涉犯業務過失致人於死罪部分與前
    開起訴部分即不具有裁判上一罪之不可分關係。從而，移送
    併辦部分既非本案起訴效力所及，本院即無從併辦，應退還
    由檢察官另為適法之處理。
據上論斷，應依刑事訴訟法第368 條、第369 條第1 項前段、第
364 條、第299 條第1 項前段，刑法第276 條第1 項、第284 條
第1 項、第55條前段、第62條、第41條第1 項，刑法施行法第1
條之1 ，中華民國九十六年罪犯減刑條例第2 條第1 項第3 款、
第7 條、第9 條，判決如主文。
本案經檢察官方娜蓉到庭執行職務。
中    華    民    國   100    年    12    月    29    日
                    刑事第八庭  審判長法  官  李炫德
                                      法  官  徐美麗
                                      法  官  郭玫利
以上正本證明與原本無異。
不得上訴。
中    華    民    國  100     年    12    月    30    日
                                      書記官  梁美姿
附錄本判決論罪科刑法條
中華民國刑法第276條第1項：
因過失致人於死者，處2 年以下有期徒刑、拘役或2 千元以下罰
金。
中華民國刑法第284條第1項：
因過失傷害人者，處6 月以下有期徒刑、拘役或5 百元以下罰金
，致重傷者，處1 年以下有期徒刑、拘役或5 百元以下罰金。